臺灣嘉義地方法院民事判決　　　　　　　99年度勞訴字第25號
原　　　告　劉信義
　　　　　　蔡宗昌
　　　　　　趙家煇
　　　　　　張德興
　　　　　　陳世昌
　　　　　　陳惠卿
　　　　　　李仁勇
前七人共同
訴訟代理人　廖道成律師
被　　　告　衛豐保全股份有限公司
法定代理人　美敬廉
訴訟代理人　楊漢東律師
　　　　　　劉建鑫
上列當事人間請求給付退休金等事件，經本院於民國100年3月22
日言詞辯論終結，判決如下：
    主  文
被告應給付原告劉信義新臺幣肆拾肆萬伍仟貳佰陸拾柒元，暨自
民國九十九年八月十五日起至清償日止，按週年利率百分之五計
算之利息；被告應給付原告蔡宗昌新臺幣陸萬捌仟貳佰捌拾陸元
，暨自民國九十九年八月十五日起至清償日止，按週年利率百分
之五計算之利息；被告應給付原告趙家煇新臺幣壹拾陸萬肆仟陸
佰肆拾陸元，暨自民國九十九年八月十五日起至清償日止，按週
年利率百分之五計算之利息；被告應給付原告張德興新臺幣貳拾
玖萬肆仟壹佰零元，暨自民國九十九年八月二十二日起至清償
日止，按週年利率百分之五計算之利息；被告應給付原告陳世昌
新臺幣貳拾貳萬玖仟柒佰拾元，暨自民國九十九年八月二十二
日起至清償日止，按週年利率百分之五計算之利息；被告應給付
原告陳惠卿新臺幣貳萬玖仟肆佰柒拾壹元，暨自民國九十九年八
月二十二日起至清償日止，按週年利率百分之五計算之利息；被
告應給付原告李仁勇新臺幣肆萬貳仟佰貳拾貳元，暨自民國九
十九年八月二十二日起至清償日止，按週年利率百分之五計算之
利息。
原告其餘之訴駁回。
訴訟費用由被告負擔。
本判決第一項得假執行。但被告如以新臺幣肆拾肆萬伍仟貳佰陸
拾柒元為原告劉信義預供擔保，得免為假執行；如以新臺幣陸萬
捌仟貳佰捌拾陸元為原告蔡宗昌預供擔保，得免為假執行；如以
新臺幣壹拾陸萬肆仟陸佰肆拾陸元為原告趙家煇預供擔保，得免
為假執行；如以新臺幣貳拾玖萬肆仟壹佰零元為原告張德興預
供擔保，得免為假執行；如以新臺幣貳拾貳萬玖仟柒佰拾元為
原告陳世昌預供擔保，得免為假執行；如以新臺幣貳萬玖仟肆佰
柒拾壹元為原告陳惠卿預供擔保，得免為假執行；如以新臺幣肆
萬貳仟佰貳拾貳元為原告李仁勇預供擔保，得免為假執行。
    事 實 及 理 由
一、原告起訴主張：
(一)緣原告劉信義、蔡宗昌、趙家煇、張德興、陳世昌、陳惠卿
    及李仁勇分別於民國（下同）81年2 月22日、85年4月5日、
    82年2月5日、81年3月1日、81年2 月10日、86年5月8日、86
    年5 月10日受被告僱用，而在被告之嘉義服務處工作，迨99
    年7 月中旬因被告將部份業務縮減，而分別將原告等人資遣
    （原告劉信義退休），並以被告所屬保全業係自87年4月1日
    起始適用勞動基準法為由，將原告等人任職之工作年資，逕
    自從87年4月1日起算，逕以原告等人前6 個月平均工資換算
    給付原告等人資遣費或退休金。
(二)惟查，勞動基準法係73年7 月30日公布施行，而原告等人在
    被告處任職時起，依被告之員工工作規則第11條及勞動基準
    法第17條、第55條之規定，被告公司資遣原告等人應依到職
    後工作每滿1年發給相當1個月平均工資之資遣費，而勞工退
    休金之給與，應按工作年資，每滿1 年給與兩個基數。如今
    ，被告擅以其所屬保全業係於87年4月1日起始適用勞動基準
    法為由，依此減算原告等人之年資，顯屬無據，亦有錯誤。
    原告對於減算資遣費用或退休金之情事，前曾向高雄市政府
    勞資爭議委員會提出調解之聲請，但被告猶以保全業係於87
    年4月1日起始適用勞動基準法為由，稱已依法令給付資遣費
    及退休金云云，致協調不成立。
(三)又被告雖抗辯於92年10月間始向新北市政府（原台北縣政府
    ）陳報工作規則，然並不表示92年之前，兩造間全無簽訂工
    作契約，依照勞動基準法保護勞工之立法意旨，原告等人請
    求依目前之工作規則發給資遣費及退休金，應屬於法有據，
    況且與原告等人同樣資遣之員工有人已獲被告同意而給付適
    用勞動基準法前之資遣費。是原告等為維合法之權益，爰依
    勞動基準法及勞動契約之法律關係，提起本訴，請求被告應
    分別給付原告等人下列退休金、資遣費，其金額分述如下（
    以下金額單位均為新台幣）：
    (1)原告劉信義經短發之退休金：12.219基數×平均工資36,4
      440 元＝445,267元
    (2)原告蔡宗昌經短發之資遣費：（年資14.282-12.293）×
      平均工資34,143元＝68,286元。
    (3)原告趙家煇經短發之資遣費：（年資17.447-12.293）×
      平均工資31,846.5元＝164,646元。
    (4)原告張德興經短發之資遣費：（年資18.400-12.312）×
      平均工資47,666元＝294,103元。
    (5)原告陳世昌經短發之資遣費：（年資18.455-12.312）×
      平均工資37,233元＝229,730元。
    (6)原告陳惠卿經短發之資遣費：（年資13.211-12.312）×
      平均工資32,033元＝29,471元。
    (7)原告李仁勇經短發之資遣費：（年資13.205-12.312）×
      平均工資46,002元＝42,322元。
(四)並聲明：如主文所示。
二、被告方面則以：
(一)被告所屬保全業，係自87年4月1日起方適用勞動基準法，則
    原告於87年4月1日以前之工作年資，是否得據以計算資遣費
    ，應依其當時應適用之法令規定計算，當時無法令可資適用
    者，依各該事業單位自訂之規定或勞雇雙方協商。實則，因
    原告為保全業之保全人員，於適用勞動基準法前並無特定相
    關法令所得適用，故應以被告制定之「工作規則」或勞雇之
    協商計算之。而被告之工作規則最早係於92經新北市政府（
    原台北縣政府）勞工局核准備查在案，而系爭之87年4月1日
    適用勞動基準法之日以前，被告查無工作規則之相關規定，
    惟被告亦已付清該部分之退休金或資遣費。
(二)又不論被告在本件訴訟之前是否曾對其他個案同性質工作員
    工，依適用勞動基準法前之工作年資計算給付資遣費，該其
    他個案亦是依據現行勞動基準法勞資協商精神的結果，並不
    是通則的法令規定，均不得拘束本件。至於原告援引台灣板
    橋地方法院99年度重勞簡第51號判決，該判決所提出之工作
    規則與本件不同，不得比附援引，故計算原告得請求給付資
    遣費之工作年資，當然應以被告公司之行業開始適用勞動基
    準法後之工作年資為限等語，資為抗辯，並聲明：原告之訴
    及其假執行之聲請均駁回；訴訟費用由原告負擔；如受不利
    判決，願供擔保請准宣告免為假執行。
三、爭點事項：
(一)兩造不爭執事項：
  １、原告劉信義、蔡宗昌、趙家煇、張德興、陳世昌、陳惠卿
      及李仁勇先後受被告僱用，並相繼於99年7 月間經資遣或
      退休而離職，原告等人任職期間分別為：原告劉信義自81
      年2月22日至99年7月14日止；原告蔡宗昌自85年4月5日至
      99年7月14日止；原告趙家煇自82年2月5日至99年7月14日
      止；原告張德興自81年3月1日至99年7 月21日止；原告陳
      世昌自81年2月10日至99年7月21日止；原告陳惠卿自86年
      5月8日至99年7月21日止；原告李仁勇自86年5月10日至99
      年7月21日止。
  ２、原告等7人經資遣或退休而離職前6個月平均工資分別為：
      原告劉信義36,440元、原告蔡宗昌34,143元、原告趙家煇
      31,846.5元、原告張德興47,666元、原告陳世昌37,233元
      、原告陳惠卿32,033元及原告李仁勇46,002元。
  ３、被告經營項目屬於保全業，自87年4月1日起始經政府主管
      機關公告納入適用勞動基準法；原告等7 人經資遣或退休
      而應領之資遣費或退休金，被告均主張應以保全業納入適
      用勞動基準法後（即87年4月1日後），往後之工作年資始
      得計算核給資遣費或退休金，並依此計算標準核發資遣費
      及退休金給原告等人。亦即，原告等人於87年4月1日以前
      任職之工作年資，被告全數未核給資遣費或退休金。
  ４、上開不爭執事項，並有原告提出之勞工退休金給付通知書
      （劉信義）、蔡宗昌之年資計算表（本院卷第15頁）、趙
      家煇之年資計算表（本院卷第16頁）、張德興之年資計算
      表（本院卷第17頁）、陳世昌之年資計算表（本院卷第18
      頁）、陳惠卿之年資計算表（本院卷第19頁）、李仁勇之
      年資計算表（本院卷第20頁）、劉信義之戶籍謄本及勞工
      保險被保險人投保資料表（本院卷第21-22 頁）、蔡宗昌
      之戶籍謄本及勞工保險被保險人投保資料表（本院卷第23
      -24 頁）、趙家煇戶籍謄本及勞工保險被保險人投保資料
      表（本院卷第25-27 頁）、張德興戶籍謄本及勞工保險被
      保險人投保資料表（本院卷第28-30 頁）、陳世昌戶籍謄
      本及勞工保險被保險人投保資料表（本院卷第31-33 頁）
      、陳惠卿戶籍謄本及勞工保險被保險人投保資料表（本院
      卷第34-35 頁）、李仁勇戶籍謄本及勞工保險被保險人投
      保資料表（本院卷第36-38 頁）、被告公司員工工作規則
      （本院卷第39-60 頁）、高雄市政府勞資爭議調解申請書
      及調解記錄（本院卷第61-65頁）等為證。
(二)爭執事項：
    原告等人得否向被告請求保全業於87年4月1日納入適用勞動
    基準法前，原告等人在被告處任職工作年資之資遣費或退休
    金？若可，原告等人得請求被告分別補發多少資遣費或退休
    金？
四、本院得心證之理由：
(一)按「勞工工作年資自受僱之日起算，適用本法前之工作年資
    ，其資遣費及退休金給與標準，依其當時應適用之法令規定
    計算；當時無法令可資適用者，依各該事業單位自訂之規定
    或勞雇雙方之協商計算之。適用本法後之工作年資，其資遣
    費及退休金給與標準，依第17條及第55條規定計算」，勞動
    基準法第84條之2 定有明文。從勞動基準法上開規定文義觀
    之，可知就適用勞動基準法前之工作年資，勞工並非無請求
    資遣費或退休金之權利，亦非屬雇主恩惠性之任意給與，而
    是應由勞雇雙方依當時法令規定、事業單位自訂規定或勞雇
    雙方協商等方式為計算，以決定給與標準，如此方符合勞動
    基準法保障勞工權益之立法精神，並合乎公平原則。
(二)原告等人在被告處任職期間，有關被告所屬保全業於87 年4
    月1 日納入適用勞動基準法前之工作年資，其資遣費及退休
    金給與標準為何，當時並無法令可資適用，而被告亦否認有
    自訂之規則可資依循，並抗辯得拒絕給付原告等人87年4 月
    1 日前工作年資之資遣費或退休金，顯見雙方亦無透過協商
    計算之可能。本院審酌勞動基準法規定關於適用勞動基準法
    前工作年資之資遣費或退休金給與標準，可由勞雇雙方協商
    計算之，其立法精神在保障勞工權益，並加強勞雇關係，故
    委由勞雇雙方依誠信原則進行對等協商，但並非賦予雇主得
    單方決定是否給付之權利，更非謂雇主得片面決定給付金額
    之多寡，而必須由勞雇雙方本於公平原則以協商決定。尤其
    此等協商將決定勞雇雙方特定之權利義務關係，對雙方權利
    影響甚大，在通常情形下，於經濟、財富、資源各方面均處
    於優勢地位之雇主，得以運用其強大之談判力量，使必須依
    賴雇主提供工作機會以換取工資維生之弱勢勞工，較難有對
    等協商之空間，是優勢雇主及弱勢勞工雙方不對等之磋商實
    力，不免有利益失衡之虞，故法院在檢視此等協商過程時，
    必須更加注意雇主有無濫用優勢地位惡化勞工協商條件之情
    事。
(三)本件被告拒絕給付原告等人87年4月1日前工作年資之資遣費
    及退休金，並否認有自訂之規則可資依循，然本院依原告等
    人之聲請，傳訊曾任職被告處之證人黃文亮、賴結成及黃溪
    明等人到庭作證結果，均一致證述渠等在離職之時，被告有
    依現行勞動基準法之計算標準發給87年4月1日前工作年資之
    資遣費，證人黃文亮證稱：「（你有無在被告處任職過？）
    有，從82年12月1日一直到98年6月8日止」、「（你在98年6
    月8日離職時，資遣費之計算是否自82年12月1日任職時起算
    ？）是的」、「資遣費還是從82年開始起算」等語（本院卷
    第230-231 頁）、證人黃溪明證稱：「（你有無在被告處任
    職過？）有，從81年9 月21日一直到92年12月31日止」、「
    （你在92年12月31日離職時，資遣費之計算是否自81年9 月
    21日任職時起算？）是的」、「（資遣費）有包括從我任職
    開始的年資」等語（本院卷第233-234 頁）、證人賴結成證
    稱：「（你有無在被告處任職過？）有，從83年3月1日一直
    到93年1月31日止」、「（你在93年1月31日離職時，資遣費
    之計算是否自83年3月1日任職時起算？）是的」、「公司有
    發給我87年以前的工作年資的資遣費」等語（本院卷第235-
    236頁），綜合上開3位證人之證詞可知，被告確有發放87年
    4月1日前工作年資之資遣費給離職員工之事實，從而本件被
    告任意片面決定拒絕給付原告等人87年4月1日前工作年資之
    資遣費及退休金，並無合理之依據與說明，顯係出於恣意而
    惡化原告等人資遣或退休之條件，難認符合誠信及公平原則
    。
(四)準此，被告既在其離職員工即證人黃文亮、賴結成及黃溪明
    等人經資遣時，依現行勞動基準法之資遣費給付標準，給付
    證人黃文亮、賴結成及黃溪明等人87年4月1日前工作年資之
    資遣費，而此計算標準又與本院向新北市政府函調被告於90
    年3月19日向主關機關陳報之工作規則第11 條、第49條內容
    相同（本院卷第82、87頁），由此可以推論，在被告自87年
    4月1日納入適用勞動基準法後，爾後遇有員工資遣或退休而
    離職之情形，被告悉依前述工作規則（或嗣後修訂之工作規
    則）之資遣費或退休金給與標準，核給經資遣或退休員工在
    87年4月1日前工作年資之資遣費及退休金（證人黃文亮、賴
    結成及黃溪明離職時均有上開工作規則之適用），則被告上
    開反覆以相同標準核給資遣費或退休金之作法，對爾後陸續
    經資遣或退休之員工而言，將形成得以同一條件離職之信賴
    與期待，故被告此等外觀舉措可視為默示同意比照現行勞動
    基準法或上開工作規則之標準，核給經被告資遣或退休而離
    職之員工於87年4月1日前工作年資之資遣費或退休金，且該
    默示同意又無違勞動基準法第84條之2 所定勞雇雙方協商之
    精神，對勞雇雙方又屬公平合理，故該默示同意自有拘束被
    告之效力，被告事後自不得再任意片面決定拒絕給付原告等
    人87年4月1日前工作年資之資遣費及退休金。至於被告抗辯
    證人黃文亮、賴結成及黃溪明等人是依據現行勞動基準法勞
    資協商之精神，經協商領取87年以前工作年資之資遣費，並
    非通則性規定，原告等人並無適用云云，本屬一己之見，已
    難憑採，況且，若依被告此等解釋，無異賦予被告可以任意
    選擇對何位離職員工給與適用勞動基準法前工作年資之資遣
    費或退休金之權利，甚至將勞動基準法第84條之2 規定視為
    是雇主單方之權利，顯不符誠實信用原則，亦非立法原意，
    誠不足採取。
(五)綜上所述，原告等人87年4月1日前之工作年資，既經被告以
    客觀行為默示同意比照現行勞動基準法及上開工作規則為計
    算標準，則依此標準計算原告等7 人經短發資遣費及退休金
    之基數及金額如下【下述計算方式為被告所不爭執，詳本院
    卷第237頁】：
    (1)原告劉信義經短發之退休金：445,267元。
    (2)原告蔡宗昌經短發之資遣費：68,286元。
    (3)原告趙家煇經短發之資遣費：164,646元。
    (4)原告張德興經短發之資遣費：294,103元。
    (5)原告陳世昌經短發之資遣費：229,730元。
    (6)原告陳惠卿經短發之資遣費：29,471元。
    (7)原告李仁勇經短發之資遣費：42,322元。
(六)按雇主應給付之勞工退休金應自勞工退休之日起30日內給付
    之，勞動基準法施行細則第29條第1 項定有明文；次按給付
    有確定期限者，債務人自期限屆滿時起，負遲延責任；又遲
    延之債務，以支付金錢為標的者，債權人得請求依法定利率
    計算之遲延利息，但約定利率較高者，仍從其約定利率；而
    應付利息之債務，其利率未經約定，亦無法律可據者，週年
    利率為百分之5，民法第229條第2項、第233條第1項及第203
    條分別定有明文。本件原告劉信義、蔡宗昌、趙家煇於99年
    7月14日分別經資遣或退休，被告至遲應於99年8月14日（含
    當日）前給付其等資遣費或退休金；原告張德興、陳世昌、
    陳惠卿及李仁勇均於99年7 月21日經資遣，被告至遲應於99
    年8 月21日（含當日）前給付渠等資遣費，是原告等人主張
    被告應給付按週年利率百分之5 計算之遲延利息之請求，在
    原告劉信義、蔡宗昌、趙家煇部分應自99年8 月15日起算，
    原告張德興、陳世昌、陳惠卿及李仁勇部分則應自99年8 月
    22日起算，至於原告等人逾上開範圍之遲延利息請求，則無
    理由，應予駁回。
五、綜上所述，本件原告等人本於勞動基準法及勞動契約之法律
    關係，主張依勞動基準法第84條之2 規定，訴請被告分別給
    付原告劉信義445,267元暨自99年8月15日起至清償日止，按
    週年利率百分之5計算之利息；被告應給付原告蔡宗昌68,28
    6元暨自99年8月15日起至清償日止，按週年利率百分之5 計
    算之利息；被告應給付原告趙家煇164,646元暨自99年8月15
    日起至清償日止，按週年利率百分之5 計算之利息；被告應
    給付原告張德興294,103元暨自99年8月22日起至清償日止，
    按週年利率百分之5計算之利息；被告應給付原告陳世昌229
    ,730元暨自99年8月22日起至清償日止，按週年利率百分之5
    計算之利息；被告應給付原告陳惠卿29,471元暨自99年8月2
    2日起至清償日止，按週年利率百分之5計算之利息；被告應
    給付原告李仁勇42,322元暨自99年8月22 日起至清償日止，
    按週年利率百分之5 計算之利息，為有理由，均應予准許。
    至於原告等人逾上開範圍之遲延利息請求，則無理由，應予
    駁回，又由於原告等人此部分經駁回之遲延利息請求，屬於
    附帶請求，依民事訴訟法第77條之2第2項規定，本毋庸徵收
    裁判費，故本件訴訟費用仍應由敗訴之被告全部負擔。
六、本件判決所命被告給付各原告等人之金額均未逾50萬元，依
    民事訴訟法第389條第1項第5 款規定，應依職權宣告假執行
    ，爰依職權為假執行之宣告；至被告部分，則由本院依其聲
    請酌定相當擔保金額，宣告被告如預供所定擔保金額，得免
    為假執行。
七、本件為判決之基礎已臻明確，兩造其餘之陳述及所提其他證
    據，經本院斟酌後，認為均於判決之結果無影響，亦與本案
    之爭點無涉，自無庸逐一論述，併此敘明。
八、結論：原告等人之訴為一部有理由、一部無理由（附帶請求
    部分），依民事訴訟法第78條、第389條第1項第5款、第392
    條第2項、第3項，判決如主文。
中    華    民    國   100    年    4     月    8    日
                  民一庭法  官  周俞宏
以上正本係照原本作成
如對本判決上訴須於判決送達後20日內向本院提出上訴狀
如委任律師提起上訴者，應一併繳納上訴審裁判費。
中    華    民    國   100    年    4     月    8    日
                            書記官  劉怡欣